臺灣士林地方法院民事判決　　　　　　　 96年度訴字第355號
原　　　告　乙○○
訴訟代理人　馬在勤律師
複　代理人　陳佳雯律師
被　　　告　丁○○
訴訟代理人　丙○○
被　　　告　寅○○
　　　　　　丑○○
兼　上二人
訴訟代理人　卯○○
被　　　告　庚○○○
　　　　　　子○○
　　　　　　癸○○
　　　　　　壬○○
兼　上四人
訴訟代理人　辛○○
被　　　告　辰○○
　　　　　　甲○○
　　　　　　戊○○
　　　　　　己○○
上列當事人間請求塗銷抵押權登記事件，本院於民國96年8月24
日言詞辯論終結，判決如下：
    主    文
被告應將如附表所示三十七筆土地經臺北縣淡水地政事務所以淡
地登字第○○五二一六號收件，於民國六十年十一月一日登記之
抵押權予以塗銷。
訴訟費用由被告負擔。
    事實及理由
甲、程序方面：
一、被告甲○○、戊○○、己○○未於言詞辯論期日到場，核無
    民事訴訟法第386 條各款所列情形，依原告之聲請，由其一
    造辯論而為判決。
二、按訴狀送達後，原告不得將原訴變更或追加他訴。但請求之
    基礎事實同一者，不在此限，民事訴訟法第255 條第1 項第
    2 款定有明文。本件原告起訴請求被告丁○○、辰○○、甲○○、張自強、李鳳英、張春發應將如附表所示37筆土地（
    以下稱系爭土地）所設定之抵押權登記予以塗銷，嗣於審理
    中發現張自強、李鳳英、張春發分別於民國81年2 月4 日、
    64年4 月22日、81年10月7 日死亡，故撤回對於該三人之起
    訴，追加張自強之繼承人即被告寅○○、丑○○、卯○○等
    3 人，及李鳳英之繼承人即被告戊○○、袁淑珍等2 人，及
    張春發之繼承人即被告壬○○、辛○○、癸○○、子○○、
    庚○○○等5 人為被告，經查與原告起訴請求之基礎事實同
    一，故其訴之追加，應予准許。
乙、實體方面：
一、原告起訴主張：原告所有系爭土地，經臺北縣淡水地政事務
    所以淡地登字第005216號收件並於60年11月1 日登記，為被
    告丁○○、辰○○、甲○○及張自強（已死亡，繼承人為被
    告寅○○等3 人）、李鳳英（已死亡，繼承人為被告戊○○
    等2 人）、張春發（已死亡，繼承人為被告庚○○○等5 人
    ）設定擔保債權額為新臺幣（以下同）569,000 元之普通抵
    押權（以下稱系爭抵押權），抵押權存續期間自60年9 月27
    日至61年9 月26日，惟系爭土地之土地登記謄本並無抵押債
    務人之記載，亦即系爭抵押權並無擔保債權存在，系爭抵押
    權基於從屬性自已消滅。又縱有擔保債權存在，但以抵押權
    存續始期之60年9 月27日起算，迄今已逾30年，該債權早已
    罹於15年消滅時效，被告復未於時效完成後5 年內實行系爭
    抵押權，系爭抵押權自因除斥期間屆滿而消滅，故依民法第
    767 條之規定，請求被告塗銷系爭抵押權登記等語。並聲明
    ：如主文所示。
二、被告壬○○、辛○○、癸○○、子○○、庚○○○則辯稱：
    本件系爭抵押權係原告於60年間因擔保借款而設定，系爭土
    地登記謄本上既已註明債權額為569.000 元，可見債權確係
    存在。又請求權應自權利可行使時起算，而本件被告既未定
    相當期限催告原告還錢，自難謂權利已可行使，時效當亦無
    從進行等語。被告辰○○則辯稱：原告當初是積欠被告廣告
    費及製作費才會設定抵押權，原告曾經承諾要處理土地就要
    先還被告錢，但沒有約定何時還錢，被告認為原告有拋棄時
    效的意思等語。被告丁○○則辯稱：原告當年登廣告是由伊
    批示刊登，後來收不到錢，報社就扣伊薪水，曾經找過原告
    解決，但找不到，而且原告為被告設定抵押權，即可證明有
    債權存在等語。被告寅○○、丑○○、卯○○則辯稱：希望
    和原告和解等語。並均聲明：原告之訴駁回。被告甲○○、
    戊○○、袁淑珍則未於言詞辯論期日到場，亦未提出書狀作
    何聲明或陳述。
三、本件之爭點：(一)擔保債權是否存在？(二)系爭抵押權是否罹於
    除斥期間？
四、本院得心證之理由：
    本件原告主張其所有系爭土地上雖為被告設定系爭抵押權，
    然而該抵押權並無擔保債權存在，系爭抵押權應隨同消滅，
    且縱有擔保債權存在，業已罹於消滅時效，系爭抵押權亦罹
    於除斥期間等語。被告則辯稱原告是因欠被告錢才會設定系
    爭抵押權給被告，且被告未定期催告原告返還欠款，權利尚
    不得行使，時效亦無從進行，又原告曾承諾要還錢，為拋棄
    時效之意思等語。經查：(一)原告主張其為系爭土地之所有權
    人，而以系爭土地為被告設定系爭抵押權等情，業據提出土
    地所有權狀影本37張、土地登記謄本37份在卷可稽，應認屬
    真實。依上開土地所有權狀土地他項權利部之記載，雖登記
    有「權利價值：新台幣569,000 元正」等語，惟債務人欄卻
    登記為：「（空白）」，經向台北縣淡水地政事務所調閱系
    爭抵押權之登記卷宗，其覆稱因卷宗已屆滿保存期限而銷毀
    ，無法提供等語，有該所96年6 月23日北縣淡地登字第0960
    007095號函在卷可稽，實無從知悉該債務人為何人，系爭抵
    押權所擔保之債權內容，應認並未明確登記，與民法第758
    條規定尚屬有違，是原告主張擔保債權自始不存在，系爭抵
    押權亦應歸於消滅，尚非無據。(二)縱認被告確有受擔保債權
    ，惟系爭抵押權於60年11月1 日設定登記，其擔保之債權至
    遲亦應於上開時點成立，而抵押權登記並無擔保債權清償期
    限，有土地登記謄本37份在卷可稽，應屬未定期限之債權。
    按消滅時效，自請求權可行使時起算，民法第128 條前段有
    明文規定。於未定期限債權，除有特別情形外，原則上自債
    權成立生效之時起，請求權即得行使，消滅時效期間自亦於
    此時起算，是以，被告主張應經其向原告定期催告始可行使
    權利，否則時效無從進行云云，顯不可採。查本件系爭抵押
    權所擔保之債權並未定有期限，自其60年成立時起，被告既
    無時效中斷或不完成之情形，依前揭說明，該債權至多於75
    年11月1 日早已屆滿最長之15年消滅時效期間，又被告至今
    並未實行系爭抵押權，應認系爭抵押權業已罹於民法第880
    條所規定5 年除斥期間而告消滅，亦應認原告主張塗銷系爭
    抵押權為可採。至於被告另辯稱原告曾承諾要還錢，為拋棄
    時效之意思云云，然未據其提出證據以為佐證，應認被告所
    辯，尚難採信。
五、綜上，原告主張系爭抵押權業已消滅，請求被告塗銷系爭抵
    押權之登記，為有理由，應予准許。
六、本件判決基礎已臻明確，兩造其餘攻防方法及訴訟資料，經
    本院審酌後，核與判決不生影響，無逐一論駁之必要，併此
    敘明。
七、訴訟費用負擔之依據：民事訴訟法第78條、第85條第1項。
中　　華　　民　　國　　96　　年　　9 　　月　　10　　日
                  民事第一庭  法  官  高愈杰
以上正本證明與原本無異。
如對本判決上訴須於判決送達後20日內向本院提出上訴狀。
中　　華　　民　　國　　96　　年　　9 　　月　　12　　日
                              書記官  高楚安
